臺灣臺北地方法院民事裁定
111年度消債更字第55號
聲  請  人  
即  債務人  張嘉珍（原名：劉嘉珍）


代  理  人  張倍齊律師（法扶律師）
相  對  人  
即  債權人  國泰世華商業銀行股份有限公司

法定代理人  郭明鑑  


相  對  人  
即  債權人  兆豐國際商業銀行股份有限公司

法定代理人  張兆順  


相  對  人  
即  債權人  臺灣新光商業銀行股份有限公司

法定代理人  李增昌  
代  理  人  陳建富  
相  對  人  
即  債權人  遠東國際商業銀行股份有限公司


法定代理人  周添財  


相  對  人  
即  債權人  永豐商業銀行股份有限公司

法定代理人  陳嘉賢  
代  理  人  郭美慧  
相  對  人  
即  債權人  凱基商業銀行股份有限公司


法定代理人  魏寶生  


相  對  人  
即  債權人  台新國際商業銀行股份有限公司

法定代理人  尚瑞強  

相  對  人  
即  債權人  合作金庫資產管理股份有限公司

法定代理人  蔡見興  


上列當事人聲請消費者債務清理事件，本院裁定如下：
    主  文
債務人甲○○（原名：劉嘉珍）自中華民國一百一十一年五月二十
六日下午四時起開始更生程序。
命司法事務官進行本件更生程序。
    理  由
一、按債務人不能清償債務或有不能清償之虞者，得依本條例所
    定更生或清算程序，清理其債務；債務人對於金融機構負債
    務者，在聲請更生或清算前，應向最大債權金融機構請求協
    商債務清償方案，或向其住、居所地之法院或鄉、鎮、市、
    區調解委員會聲請債務清理之調解；協商或調解成立者，債
    務人不得聲請更生或清算。但因不可歸責於己之事由，致履
    行有困難者，不在此限，消費者債務清理條例（下稱消債條
    例）第3條、第151條第1項、第7項分別定有明文。此係採前
    置協商主義，是債務人於協商程序中，自應本於個人實際財
    產及收支狀況，依最大誠信原則，商討解決方案。如終究不
    能成立協商，於聲請更生或清算時，法院審酌上開條文所謂
    「不能清償或有不能清償之虞」，允宜綜衡債務人全部收支
    、信用及財產狀況，評估是否因負擔債務，而不能維持人性
    尊嚴之最基本生活條件，所陳報之各項支出，是否確屬必要
    性之支出，如曾有協商方案，其條件是否已無法兼顧個人生
    活之基本需求等情，為其判斷之準據。次按法院開始更生程
    序之裁定，應載明其年、月、日、時，並即時發生效力；法
    院裁定開始更生或清算程序後，得命司法事務官進行更生或
    清算程序，必要時得選任律師、會計師或其他適當之自然人
    或法人一人為監督人或管理人，消債條例第45條第1項、第1
    6條第1項亦分別定有明文。
二、本件債務人主張：伊積欠債權人債務共計新臺幣（下同）12
    5萬3346元，曾於民國95年5月16日與最大債權銀行萬泰商業
    銀行股份有限公司（後更名為凱基商業銀行股份有限公司）
    達成債務協商，嗣債務人毀諾，爰依法聲請更生等語。
三、經查：
  ㈠債務人為消債條例所稱之消費者：
　　按本條例所稱消費者，指5年內未從事營業活動或從事小規
    模營業活動之自然人；前項小規模營業指營業額平均每月20
    萬元以下者，消債條例第2條第1、2項定有明文。又消債條
    例第2條第1項所稱5年內從事小規模營業活動，係指自聲請
    更生或清算前1日回溯5年內，有反覆從事銷售貨物、提供勞
    務或其他相類行為，以獲取代價之社會活動，依其5年內營
    業總額除以實際經營月數之計算結果，其平均營業額為每月
    20萬元以下者而言，例如：平均月營業額未逾20萬元之計程
    車司機、小商販等即屬之（參照辦理消費者債務清理事件應
    行注意事項第1點）。本件債務人陳稱其原受雇於璦俐兒托
    嬰中心，嗣後離職，自109年6月起迄今獨立承接托育個案，
    109年6月至同年7月間受托1名嬰幼兒，每月收入為1萬9500
    元，109年8月迄今則受托2名嬰幼兒，每月收入為3萬9000元
    等語（見本院卷第147-151頁），並提出居家式托育服務登
    記證書、臺北市準公共化托育服務價格上限一覽表（見本院
    卷第163-164頁）為證，堪認債務人從事托育營業活動之每
    月營業額應未逾20萬元，自屬消債條例第2條第2項規定之從
    事小規模營業活動之自然人，應屬一般消費者，先予敘明。
　㈡債務人符合消債條例第151條第7項但書「因不可歸責於己之
    事由，致履行顯有重大困難」之規定：
  ⒈債務人前於95年間與最大債權銀行萬泰商業銀行股份有限公
    司達成債務協商，債務人同意自95年7月起，分100期，每月
    還款1萬3228元，惟債務人僅清償24期，經最大債權銀行於9
    7年8月7日通報毁諾等情，此有凱基商業銀行股份有限公司1
    10年11月9日陳報狀在卷可佐（見本院卷第103頁）。按消債
    條例第151條第5項但書規定所稱「因不可歸責於己之事由，
    致履行顯有重大困難」之情形，僅須於法院就更生或清算之
    聲請為裁判時存在，即與該項但書之規定相符。至債務人於
    履行顯有重大困難之事由發生前有無違約不履行行為，與該
    事由是否不可歸責於債務人之判斷尚屬無涉（司法院民事廳
    98年第1期民事業務研究會第26號之研審小組意見參照）。
    故本院須審究債務人於聲請更生時是否有「不可歸責於己事
    由，致履行顯有重大困難」之情事。　　
  ⒉債務人更生聲請時之收入：
　　債務人陳稱其自109年6月起迄今獨立承接托育個案，109年8
    月迄今則受托2名嬰幼兒，每月收入為3萬9000元等語（見本
    院卷第147-151頁），並提出居家式托育服務登記證書、臺
    北市準公共化托育服務價格上限一覽表（見本院卷第163-16
    4頁）為證，堪信為真實，是本院即以債務人上開托嬰收入
    每月3萬9000元作為聲請更生時清償能力之依據。　
　⒊債務人更生聲請時之支出：
　　債務人固主張其每月個人必要生活費用包括電話費1399元、
    醫療費950元、日用品費950元、伙食費9000元、健保費826
    元、國民年金521元、萬華房租1萬5000元、雜費1200元，及
    聘僱其胞妹雅靜吉斯娃烹煮嬰幼兒之副食品，每月支出薪資
    （含食材費）4000元（下稱托育成本），共計3萬3846元，
    查：
  ⑴就醫療費、日用品費、健保費、國民年金、雜費部分，業據
    債務人提出傳華中醫診所門診醫療費用收據、發票、國民年
    金保險費繳款單、全民健康保險保險費計算表為證（見調解
    卷第73-83頁），堪認確實有前揭支出，爰予以採認。就每
    月支出伙食費9000元、托育成本4000元部分，債務人雖未提
    出單據說明，惟其主張之數額並無不合理之情形，亦予採認
    。
　⑵債務人雖主張每月支出電話費1399元，惟依其提出之電話費
    繳款通知（見調解卷第69-71頁）所示，110年4月、110年6
    月應繳之電話費分別為1199元、1270元，平均每月1235元（
    計算式：〈1199元＋1270元〉÷2月≒1235元，元以下四捨五入，
    下同），逾此部分，應不予認列。又債務人陳稱現係與胞妹
    雅靜吉斯娃同住於臺北市萬華區租屋處等語（見本院卷第15
    0-151頁），是萬華房租1萬5000元部分，應由債務人與其胞
    妹平均分擔，萬華房租逾7500元部分，亦不予認列。
　⑶綜上，債務人現每月個人必要生活費用在2萬6182元（計算式
    ：電話費1235元＋醫療費950元＋日用品費950元＋伙食費9000
    元＋健保費826元＋國民年金521元＋萬華房租7500元＋雜費1200
    元＋托育成本4000元＝2萬6182元）之範圍内，本院爰予採認
    。
　⒋從而，債務人現每月收入為3萬9000元，扣除每月個人必要生
    活費用2萬6182元後，僅餘1萬2818元，尚不足履行每月1萬3
    228元之還款方案，揆諸前揭說明，以債務人之收入狀況，
    履行協商債務顯有困難，應認債務人毀諾實有不可歸責之事
    由，應仍得聲請更生。
　㈢債務人收入部分：
　⒈聲請更生前2年（108年7月15日至110年7月14日）收入：
　　債務人陳稱其於108年6月至109年1月間任職於璦俐兒托嬰中
    心，每月薪資2萬2000元；嗣後自璦俐兒托嬰中心離職，自1
    09年6月起迄今獨立承接托育個案，109年6月至同年7月間受
    托1名嬰幼兒，每月收入為1萬9500元，109年8月迄今則受托
    2名嬰幼兒，每月收入為3萬9000元，並另曾領取紓困補助3
    萬元等語（見本院卷第147-151頁），並提出109年度綜合所
    得稅各類所得資料清單、勞工保險異動查詢、健保個人投退
    保資料、居家式托育服務登記證書、臺北市準公共化托育服
    務價格上限一覽表、郵局帳號存摺面及內頁影本（見調解卷
    第87-97頁、本院卷第163-164、192-193頁）為證，堪信為
    真實。則債務人於聲請更生前2年間之收入為65萬2000元（
    計算式：2萬2000元×7月＋1萬9500元×2月＋3萬9000元×11月＋3
    萬元＝65萬2000元）。
　⒉聲請更生後（110年7月14日）收入：
　　至債務人於聲請更生後之收入，業經本院認定為每月為3萬9
    000元（見上開㈡⒉），本院即以托嬰收入每月3萬9000元，作
    為債務人聲請更生時清償能力之依據。
  ㈣債務人支出狀況：　　
　⒈聲請更生前2年（108年7月15日至110年7月14日）支出：
　　債務人主張其聲請更生前2年間支出詳如附表一所示（見本
    院卷第148、153頁），就債務人主張之醫療費、日用品費、
    伙食費、健保費、國民年金、雜費、托育成本部分，業經本
    院全數認列（見上開㈡⒊⑴），就電話費、萬華房租部分，亦
    經本院分別就1235元、7500元之範圍內，予以採列（見上開
    ㈡⒊⑵）。至三峽房租、水電費部分，業據債務人提出房屋租
    賃契約書、水費通知單、台灣電力公司繳費通知單為證（見
    調解卷第59-65頁），堪認確實有前揭支出，爰予以採認。
    是本院採認之債務人聲請更生前2年間支出詳如附表二所示
    ，該期間之支出總計為56萬1852元。
　⒉聲請更生後（110年7月14日）支出：　　
　　至債務人於聲請更生後之支出，業經本院認定為每月為2萬6
    182元（見上開㈡⒊），爰以此數額計算債務人聲請更生後之
    支出。
  ㈤從而，以債務人現每月3萬9000元之收入扣除必要生活費用2
    萬6182元後，剩餘1萬2818元（計算式：3萬9000元－2萬6182
    元－1萬元＝1萬2818元）。惟債務人現積欠225萬9179元，此
    有國泰世華商業銀行股份有限公司110年11月9日陳報狀、兆
    豐國際商業銀行股份有限公司110年11月9日陳報狀、臺灣新
    光商業銀行股份有限公司110年11月8日陳報狀、遠東國際商
    業銀行股份有限公司110年11月10日陳報狀、永豐商業銀行
    股份有限公司110年11月10日陳報狀、凱基商業銀行股份有
    限公司110年11月9日陳報狀、台新國際商業銀行股份有限公
    司110年11月5日陳報狀、合作金庫資產管理股份有限公司11
    0年11月12日陳報狀在卷可稽（見本院卷第89-90、93-146頁
    ），倘以其每月所餘1萬2818元清償，尚需約14.7年始得清
    償完畢（計算式：225萬9179元÷1萬2818元÷12月≒14.7年）
    ，若加上利息、違約金，其債務金額更高，還款期間勢必更
    長，堪認債務人處於有不能清償之虞之客觀經濟狀態，而有
    藉助更生制度調整其與債權人間之權利義務關係而重建其經
    濟生活之必要，自應許債務人得藉由更生程序清理債務。
四、綜上所述，債務人前雖曾與金融機構成立協商，但因不可歸
    責於己之事由而毀諾，本件應仍得聲請更生。又債務人係一
    般消費者，並未從事營業活動，依其全部收支及財產狀況，
    因有不能清償債務之情事，致無法與全體債權人達成前置調
    解，而其所負無擔保或無優先權之債務總額亦未逾1200萬元
    ，債務人又未經法院裁定開始清算程序或宣告破產，且查無
    消債條例第6條第3項、第8條或第46條各款所定駁回更生聲
    請之事由存在，則債務人聲請更生，應予准許，並依上開規
    定命司法事務官進行本件更生程序。
五、爰裁定如主文。
中　　華　　民　　國　　111 　年　　5 　　月　　26　　日
                  民事第二庭  法  官　李子寧
以上正本係照原本作成。　　　　　　　　　
本裁定不得抗告。
本件裁定已於111年5月26日下午4時公告。
中　　華　　民　　國　　111 　年　　5 　　月　　26　　日
　　　　　　　　　            書記官  黃幸雪
附表一：債務人主張之聲請更生前2年間支出
108年6月至109年1月  109年2月  109年3月  109年4月至109年5月  109年6月至110年5月  三峽房租 7000元 三峽房租 7000元 三峽房租 7000元 電話費 1399元 電話費 1399元 水電費 416元 水電費 416元 水電費 416元 醫療費 950元 醫療費 950元 電話費 1399元 電話費 1399元 電話費 1399元 日用品費 950元 日用品費 950元 醫療費 950元 醫療費 950元 醫療費 950元 伙食費 9000元 伙食費 9000元 日用品費 950元 日用品費 950元 日用品費 950元 健保費 826元 健保費 826元 伙食費 9000元 伙食費 9000元 伙食費 9000元 國民年金 521元 國民年金 521元   健保費 826元 健保費 826元 萬華房租 1萬5000元 萬華房租 1萬5000元   國民年金 521元 國民年金 521元   雜費 1200元     萬華房租 1萬5000元   托育成本 4000元 

附表二：本院採認之債務人聲請更生前2年間支出
108年6月至109年1月  109年2月  109年3月  109年4月至109年5月  109年6月至110年5月  三峽房租 7000元 三峽房租 7000元 三峽房租 7000元 電話費 1235元 電話費 1235元 水電費 416元 水電費 416元 水電費 416元 醫療費 950元 醫療費 950元 電話費 1235元 電話費 1235元 電話費 1235元 日用品費 950元 日用品費 950元 醫療費 950元 醫療費 950元 醫療費 950元 伙食費 9000元 伙食費 9000元 日用品費 950元 日用品費 950元 日用品費 950元 健保費 826元 健保費 826元 伙食費 9000元 伙食費 9000元 伙食費 9000元 國民年金 521元 國民年金 521元   健保費 826元 健保費 826元 萬華房租 7500元 萬華房租 7500元   國民年金 521元 國民年金 521元   雜費 1200元     萬華房租 7500元   托育成本 4000元